最高法院刑事判決　　　　　　　　　　　　　　　九十一年度台上字第二九八五號
　　上　訴　人　甲○○
右上訴人因違反懲治盜匪條例案件，不服台灣高等法院中華民國九十年十二月十一日
第二審判決（九十年度上訴字第三五三五號，起訴案號：台灣板橋地方法院檢察署八
十九年度偵字第一四五四四、一五四三三號）提起上訴，本院判決如左：
    主  文
原判決撤銷，發回台灣高等法院。
    理  由
本件原判決維持第一審論上訴人甲○○以共同意圖為自己不法所有，以強暴、脅迫致
使不能抗拒而取他人之物罪，判處有期徒刑柒年陸月之判決，駁回其在第二審之上訴
，雖非無見。惟查：（一）按科刑判決所認定之事實，與其所採用之證據不相適合者
，即屬證據上理由矛盾，其判決為當然違背法令。原判決以被害人吳平和於第一審當
庭指認上訴人時改稱：該甲○○並非伊之前所稱之「阿妙」者等語，認係上訴人與被
害人在台灣台北看守所提解至第一審開庭之途中向被害人一再懇求，被害人始為迴護
上訴人之證詞，且以被害人於原審證稱：我不敢說甲○○是「阿妙」，也不敢說他不
是「阿妙」，當初我被人用外套矇住頭，只有上車時看到「阿妙」的側面，故我不敢
肯定共犯「阿妙」是否即為甲○○，「阿妙」的聲音與甲○○不像，及稱：我以前都
講的很清楚等語，而認被害人以前之供述為可採，其於第一審更異之證詞不足作為上
訴人有利之證據等旨。惟查被害人於歷審係證稱：「警察有讓我去指認『阿妙』的人
，但在警局時，只有看側面，我沒有辦法確定那人是否是『阿妙』，但體型及講話的
聲音很像」（民國九十年訴字第一○八號卷第二十八頁）、「（問：提示甲○○網路
口卡照片，是否是『阿妙』？）我指認不出來」（同上卷第四十七頁反面）、「因為
我不敢確定甲○○就是作案的『阿妙』，因為『阿妙』是我在車上聽他們彼此在稱呼
」（同上卷第五十四頁反面）、「（問：提示甲○○本院所拍照片是否是王國興的共
犯？）從照片上看，我不敢確定是不是」（九十年度訴緝字第八七號卷第四十頁反面
）、「（問：本案被告甲○○是否就是『阿妙』？是否是對你犯案的『阿妙』？）他
綽號叫『阿妙』，但不是對我犯案的人」（同上卷第五十一頁）等語，嗣後被害人吳
平和均證稱：「我確定不是甲○○」或「不太確定甲○○是否就是『阿妙』」等語（
同上卷第五十三頁、第五十六頁、第一二六頁、原審卷第一八八頁），依上開卷存資
料所示，被害人吳平和似從未明確指認上訴人即係作案之「阿妙」者，原判決雖以被
害人所為有利於上訴人之證詞為迴護之詞，而認其以前之供述為可採，然所謂被害人
以前之供述為何？如何能為不利於上訴人之證明，並未於判決理由中敘明，非惟判決
理由不備，且有認定犯罪事實與採用之證據不相適合之違法。（二）原判決理由（三
）復以上訴人於八十九年八月十日為警查獲到案時，曾於警訊時坦承其本人就是同案
被告王國興所指稱之綽號「阿妙」者無訛，而為其不利之認定，惟依該警訊筆錄記載
：「（問：警方於八十九年八月一日查獲強盜嫌犯王國興，據他供述當時夥同綽號『
小歪』、『阿妙』二名男子共同持水果刀強押被害人吳平和至新莊市十八份水源地墳
場強盜其財物，並把被害人以膠帶綁在電線桿上，王國興所說之『阿妙』是不是你？
）王國興所說的『阿妙』就是我沒錯」等語，嗣經警方再詢以：「當日你有無與王國
興、綽號『小歪』等人共同強盜被害人吳平和財物？」，上訴人答以：「我沒有與他
們共同強盜財物，我都在家裏」等語（八十九年度偵字第一五四三三號卷第二頁反面
），依其前後語觀之，上訴人上開警訊筆錄得否視為其已坦承伊即係參與犯罪之「阿
妙」者，即非無疑，原判決遽以之為不利上訴人之認定，亦嫌速斷。（三）按心證之
形成由來於證據，證據證明力判斷之正確與否，應視其應行調查之證據已否盡其調查
之職責而定，如有應調查之證據未予調查，不特心證形成之條件未臻完備，且其所形
成之心證，因受調查證據範圍之限制，亦難期正確，從而亦影響真實之發現。原判決
以上訴人當日並非駕駛自己承租之自小客車前往參與犯罪，而認案發當日王國興等人
所駕駛之喜美牌自用小客車雖為白色，而上訴人所租用之喜美牌自用小客車為藍色，
仍不足為上訴人有利之認定等旨。惟據同案被告王國興始終供承，案發時所使用之小
客車係綽號「阿妙」者所租用者，被害人吳平和亦證稱：「在犯案過程中因王國興開
車超速，『阿妙』有以台語說『拜託，開慢一點，已經被照相，這台車是我租的』」
等語（九十年度訴緝字第八七號卷第五十一頁），如果非虛，則犯罪時所使用之車輛
應係綽號「阿妙」者所承租之小客車，而「阿妙」者如確係上訴人，則所使用之自小
客車何以非上訴人所承租之藍色而係白色？原審未予調查釐清，資為判斷事實之依據
，徒以上訴人當日並非駕駛自己承租之自小客車前往參與犯罪，即為上訴人不利之認
定，顯與上開證人之證詞有殊，亦有調查職責未盡之違法。（四）末查懲治盜匪條例
業於九十一年一月三十日廢止，刑法第三百二十八條關於強盜罪之規定，亦於同日修
正公布。上訴人行為後之法律既已有所變更，原判決未及依刑法第二條第一項之規定
為法律之比較適用，併應認有判決適用法則不當之違法。上訴意旨執以指摘，非無理
由，應認原判決有撤銷發回之原因。
據上論結，應依刑事訴訟法第三百九十七條、第四百零一條，判決如主文。
中      華      民      國    九十一    年      五      月     三十     日
                              最高法院刑事第十庭
                                  審判長法官  林  增  福
                                        法官  邵  燕  玲
                                        法官  吳  昆  仁
                                        法官  陳  世  雄
                                        法官  惠  光  霞
      右正本證明與原本無異
                                              書  記  官
中      華      民      國    九十一    年      六      月      五      日
